最高法院民事判決　　　　　　　　　　　　　　　八十六年度台上字第三八一三號
　　上 訴 人　乙○○
　　　　　　　甲○○
　　被上訴人　丙○○
右當事人間請求塗銷土地抵押權登記事件，上訴人對於中華民國八十六年二月二十四
日台灣高等法院台南分院第二審判決（八十五年度上字第二六九號），提起上訴，本
院判決如左：
    主  文
原判決廢棄，發回台灣高等法院台南分院。
    理  由
本件被上訴人主張：伊於民國七十九年間，積欠上訴人乙○○所開設之協農公司飼料
貨款新台幣（以下同）二百三十四萬零七百五十元，為清償債務，於七十九年八月十
六日與上訴人甲○○訂立如原判決附表二（以下簡稱附表二）所示土地之買賣契約，
並陸續收受附表一所示之價金計四百六十萬元。乙○○為期在上開土地所有權移轉前
能獲得擔保，乃就上開土地設定共同擔保權利價值六百萬元、存續期間不定之抵押權
。嗣因甲○○無自耕能力，而附表二所示１及４土地為農業用地，乃經判決就附表二
所示土地之買賣關係不存在確定。買賣關係既屬不存在，伊即通知甲○○受領原買賣
價金及利息，惟為甲○○所不同意。又於甲○○受領後，乙○○所設定之系爭抵押權
即失所依附，應予塗銷等情，爰本於所有權及契約關係，求為判命甲○○應同意收領
附表一所示之價金及利息；乙○○應於伊給付甲○○前項債務之同時，將附表二所示
土地應有部分所設定之共同擔保六百萬元之抵押權登記塗銷之判決。
上訴人則以：甲○○與被上訴人所訂上開契約固經法院判決確認買賣關係不存在確定
，惟雙方於八十三年八月五日另訂補充條款，既已成立新契約，自應依新契約履行。
被上訴人並未依約履行所有權移轉登記予甲○○，則乙○○之抵押權仍應存續。縱或
補充條款不認為新契約，然被上訴人之清償債務與塗銷抵押權並非立於互為對待給付
之關係，無同時履行抗辯之問題。被上訴人應先為價金之返還，於價金未返還前，系
爭抵押權仍有存在之必要。況被上訴人於七十九年八月十六日約定若土地所有權無法
移轉時，被上訴人應償付六百萬元，是兩造應返還之債權金額應為六百萬元等語，資
為抗辯。
原審維持第一審所為上訴人敗訴判決，駁回其上訴，係以：甲○○與被上訴人就系爭
土地所訂立之買賣契約，經台灣高等法院台南分院判決確認其買賣關係不存在確定，
有該判決書在卷可稽。按私有農地所有權之移轉，其承受人以能自耕者為限，違反該
規定者，其所有權之移轉無效。土地法第三十條第一、二項定有明文。又約定出賣私
有農地與無自耕能力人之買賣，除有民法第二百四十六條第一項但書及第二項之情形
外，依同條第一項前段規定，其契約自始無效，而無效之契約不因嗣後另訂補充條款
而變為有效。前開確定判決亦同此認定。縱如上訴人所辯本件無前開確定判決既判力
之適用，本件亦應為相同之認定。系爭買賣契約第二條訂明不動產買賣價格為六百萬
元，而補充條款第一款則明載，買賣雙方同意追加價款一百二十萬元，作為補償雙方
因遲付原約定買賣尾款一百四十萬元之損失。則至兩造簽立補充條款時，甲○○僅交
付價金四百六十萬元，被上訴人應返還之金額自應以所收受之四百六十萬元及其利息
為計算之基準。至乙○○開立之六張支票係供保證用，交與證人柯文漢保管，如未履
行，再交予被上訴人，業經證人柯文漢證明在卷，足證該支票並非系爭土地買賣之價
款。上訴人辯稱其係買賣價款，不足採信。查甲○○無自耕能力，違反土地法第三十
條之規定，被上訴人自得解除契約，且已經判決確認其買賣關係不存在。則被上訴人
依民法第二百五十九條第一、二款之規定，返還所收受甲○○之四百六十萬元及其利
息，核無不當，甲○○自有收受之義務。又乙○○所享有之抵押權係擔保甲○○依買
賣契約所交付之金錢債權，被上訴人既已清償該債務，系爭抵押權即失所附麗。是被
上訴人依民法第二百六十一條之規定，請求雙方同時為回復原狀之義務，亦無不合，
被上訴人之請求自應准許等詞，為其判斷之基礎。
惟按無效之契約，其契約自始無效而不存在，即不生解除契約之問題。原審謂甲○○
無自耕能力而買受農地，違反土地法第三十條之規定，被上訴人自得解除契約，依解
除契約之法律效果而論斷，雙方當事人互負回復原狀之義務，其法律上見解已有違誤
。且關於解除契約而生之相互義務，固有同時履行抗辯規定之適用，惟應限於契約雙
方當事人始有適用；又買賣契約解除後之價金返還請求權人縱受領遲延，亦僅生受領
遲延之責任問題，返還義務人除得為提存外，並不得命返還請求權人同意受領。至價
金返還義務人，除被請求返還價金時得主張同時返還買賣標的物之抗辯外，殊不得強
制權利人行使返還價金之同時履行抗辯權。原審認被上訴人得請求甲○○同意受領價
金本息，及命其行使同時履行抗辯，而維持第一審所為命甲○○同意受領價金本息，
及命非買賣契約當事人之乙○○「於被上訴人給付甲○○價金時」塗銷系爭抵押權登
記之判決，亦屬可議。上訴論旨，執以指摘原判決不當，求予廢棄，非無理由。
據上論結，本件上訴為有理由。依民事訴訟法第四百七十七條第一項、第四百七十八
條第一項，判決如主文。
中      華      民      國    八十六    年     十二     月    二十六    日
                              最高法院民事第五庭
                                  審判長法官  吳  啟  賓
                                        法官  洪  根  樹
                                        法官  謝  正  勝
                                        法官  劉  福  來
                                        法官  黃  熙  嫣
      右正本證明與原本無異
                                              書  記  官
中      華      民      國    八十七    年      一      月      七      日
